臺灣臺北地方法院民事判決　九十一年簡上更字第一號
　　上　訴　人　乙○○　　　桃.
　　訴訟代理人　黃德財律師
　　被上訴人　　全家便利商店股份有限公司
　　法定代理人　甲○○
　　訴訟代理人　林獻造
　　　　　　　　林獻平
右當事人間返還押租金等事件，上訴人對於本院八十六年三月二十二日（八十五年度
簡字第二四號）第一審判決，提起上訴；經本院於九十年六月十四日，以八十六年度
簡上字第二四六號為第二審判決，當事人不服，再提起上訴；經最高法院發回更審（
九十一年七月十九日，九十一年度台簡上字第二四號），本院判決如左：
    主　　文
壹、原判決除確定部分外，關於命上訴人給付超過以新台幣壹佰壹拾柒萬柒仟肆佰壹
    拾玖元為計算基礎，自民國八十五年十月十五日起至清償日止，以年息百分之二
    十計算違約金之部分，及該部分訴訟費用均廢棄。
貳、右述廢棄部分，被上訴人在第一審之訴均駁回。
、其餘上訴駁回。
肆、右述廢棄及駁回部分，第一、二審訴訟費用由上訴人負擔。
    事　　實
壹、上訴人方面
一、聲明：
  (一)原判決關於命上訴人給付被上訴人以新台幣（下同）壹佰壹拾柒萬柒仟肆佰壹拾
    玖元計算自民國八十五年十月十五日起至清償日止，以月息百分之十計算違約金
    ；應予廢棄（註：關於上訴人應給付被上訴人壹佰壹拾柒萬柒仟肆佰壹拾玖元部
    分，業經第三審駁回上訴而確定；上訴人聲明誤將此部分列入上訴聲明。）
  (二)右述廢棄部分，被上訴人在原審之訴應予駁回。
  (三)右廢棄部分訴訟費用由被上訴人負擔。
二、陳述：除與原審判決記載相同者予以引用外，補稱：
  (一)按民法民法第二百五十二條規定：「約定之違約金額過高者，法院得減至相當之
    數額。」，本件被上訴人承租上訴人房屋，其違約金條款顯不公平，竟約定每月
    為百分之十（相當於年息百分之二十）；上訴人出租所得不過一百餘萬元，違約
    金竟高達三百餘萬元。依民法第二百三十三條第一項規定，其利率應受民法第二
    百零五條之限制。本件違約金利自確屬過高。況且，本件係因被上訴人中途解約
    所致，才引起糾紛致未返還押租金，責任應歸屬被上訴人。
  (二)原一、二審均未至現場勘查，雙方對於現場所留置工作物是否係廢棄物，亦有爭
    執；且上訴人曾主張對方欠繳水電費，被上訴人始於判決前（八十六年三月）繳
    清。縱認上訴人違約，亦應以年息百分之五計算利息，況目前年利率為百分之二
    ，此一約定尤屬不公，是定型化契約。
三、證據：援用原審所提證據。
貳、被上訴人方面：
一、聲明：上訴駁回。第二審訴訟費用由上訴人負擔。
二、陳述：除與原審判決記載相同者予以引用外，補稱：
  (一)違約金以外部分均已判決確定，上訴人不必再爭論。本件不是定型化契約，否則
    我們也不用先給一二○萬元押金，當時利率也沒有那麼低。簽約時並沒有欺騙對
    方，當時是雙方條件都談攏，是他們要求一百二十萬元押金，我們同意但要求違
    約金是每月百分之十；押金目的是擔保如果我們欠租，他可以從押租金扣除，這
    部分金額是手寫的，不是定型化契約（見租賃契約第三條）。他們的起訴也敗訴
    ，故意違約又不還押金，反而主張我們違約金不合理。
  (二)違約金的約定合乎契約自由原則，對於上訴人並不會不公平。況且，上訴人所主
    張押金數額也超過土地法第九十九條第一項規定二個月租金總額的上限，而土地
    法第九十八條復規定押金利息視為租金一部；但是本件押金只需無息返還，對上
    訴人有利。
  (三)上訴人於租賃期間收租達二百六十一萬餘元，加上被上訴人提前終止租約賠付一
    個月租金，以及押金所衍生利息，上訴人所得不只一百餘萬元。
三、證據：除援用原審所提證據外，補充：契約影本一份、押金收據影本一張、協議
    書影本一張。
    理　　由
一、本件被上訴人於起訴主張：
    其向上訴人承租其所有坐落桃園縣平鎮市○○路○段一九三、一九五號房屋（下
    稱：本件房屋），供作經營全家便利商店平鎮延平店之場所，租期自民國八十三
    年九月二十九日起至八十八年九月二十八日止。惟因承租之目的不達，乃於八十
    五年五月三十一日依兩造所訂租賃契約（下稱本件租約）第七條第二項之約定，
    函知上訴人終止租約，嗣並通知將於八十五年九月四日返還本件房屋，請上訴人
    於是日配合點交及依本件租約第三條第三項約定返還扣抵應賠償之租金後之押租
    金新台幣（下同）一百十七萬七千四百十九元（即被上訴人於簽約時給付之押租
    金一百二十萬元，加上上訴人已受領之未到期一個月租金十萬元，扣除被上訴人
    應賠償之一個月租金十萬元及八十五年八月二十九日至同年九月四日止之租金二
    萬二千五百八十一元），詎屆期上訴人竟拒絕受領本件房屋，且不返還押租金，
    屢經催告亦不履行等情。爰依本件租約第三條第三項之約定，求為命上訴人給付
    (1)一百十七萬七千四百十九元(2)及自起訴狀繕本送達翌日起按月以百分之十計算
    違約金之判決。
    上訴人則以：
    本件租約簽訂之第二年，其因被上訴人保證租滿五年而依新約少收租金，惟其卻
    以租賃之目的不達為由，片面終止本件租約，其終止應為無效，因此伊無受領系
    爭房屋遲延之情事，被上訴人所謂拋棄占有亦無依據。縱被上訴人終止本件租約
    為有效，其未依債之本旨，將所裝修之內部設施即天花板、隔間、附壁玻璃鏡、
    電線、管線及水塔等予以拆除，騰空返還本件房屋予伊，則返還押租金之期限亦
    未屆至。又被上訴人未依承諾租滿五年，應賠償八十五年九月至十一月之水費三
    千二百十九元及八十五年十月至八十六年三月之租金六十三萬元，爰與被上訴人
    請求之金額抵銷等語，資為抗辯。
二、歷次審判結果：
  (一)原審認被上訴人起訴主張有理由，因而為被上訴人勝訴判決，命上訴人負擔訴訟
    費用；並得假執行。
  (二)更審前審理結果，以：（八十六年度簡上字第二四六號）
    被上訴人向上訴人承租本件房屋供作經營便利商店，嗣於八十四年九月二十五日
    調降租金為十萬元之事實，有本件租約及房屋租賃契約修訂協議書可證，並為上
    訴人所不爭，自屬真實。本件租約之租期雖自八十三年九月二十九日起至八十八
    年九月二十八日止，但該租約第七條第二項已訂明被上訴人於三個月前通知上訴
    人並賠償其一個月租金，得在租期屆滿前終止租約，而依被上訴人提出之存證信
    函及回執，其終止租約之通知於八十五年六月四日到達上訴人，是本件租約於八
    十五年九月四日即告終止。至上訴人抗辯被上訴人保證租滿五年云云，證人即被
    上訴人之簽約代表蔡文瀚證稱：被上訴人未授權伊與上訴人協議租滿五年，且不
    可退租，則伊自無與上訴人協議五年內不可退租之可能等詞，且上開房屋租賃契
    約修訂協議書除就第二年起至第五年之租金有所調降外，並明訂其餘部分與原租
    約約定同，況證人即上訴人之子魏道峰亦證述：協議調降租金時，被上訴人並未
    放棄終止租約之權利等語，上訴人前開所辯，自不可採。本件租約既已合法終止
    ，上訴人又於八十五年八月三十一日收受被上訴人準備交還本件房屋之通知，有
    存證信函及回執可憑，則上訴人未於被上訴人通知欲交還本件房屋之八十五年九
    月四日配合受領該房屋，即應負受領遲延之責任，被上訴人因而通知上訴人拋棄
    本件房屋之占有並寄還該房屋之大門鑰匙，以完成本件房屋之交付，自無不合。
    而觀之本件租約約定內容，兩造並無被上訴人應將系爭房屋回復原狀、騰空返還
    之約定，是被上訴人於本件租約終止時，即無拆除水塔、玻璃之義務。況被上訴
    人否認上訴人將本件房屋騰空交付，且本件租約第一條附圖所示之水塔、隔間、
    天花板、電線、管線及玻璃鏡，即上訴人所辯被上訴人尚未拆除回復之設施，參
    以本件房屋出租予被上訴人前，係供上訴人之子經營屬加盟連鎖商店性質之「第
    二代統一麵包加盟店」，及該加盟店設計圖、裝潢施工品質驗收單之內容，該房
    屋當時亦有隔間、天花板、電線及管線等設施，則本件房屋在交付時是否為空屋
    狀態，自有可疑。乃上訴人未舉證證明本件房屋交付時為空屋狀態，而辯稱被上
    訴人未依約交還系爭房屋，亦不足採。準此，本件租約已合法終止，被上訴人又
    依約交還本件房屋，其於簽約時交付之押租金一百二十萬元，扣除八十五年九月
    一日起至同年月四日止之租金一萬三千三百三十三元（被上訴人應賠償之一個月
    租金已主張與上訴人應返還之八十五年九月份租金票據抵銷），尚有一百十八萬
    六千六百六十七元，自得請求上訴人返還。雖上訴人以被上訴人應賠償之水費三
    千二百十九元及租金六十三萬元，主張與被上訴人請求之金額為抵銷，但被上訴
    人自八十五年九月起即已不使用本件房屋，且該房屋水錶係與上訴人之二樓住家
    共用，有照片可證，並為上訴人所不爭，要難僅憑上訴人所提水費通知單認定該
    費用係被上訴人使用系爭房屋而生。又被上訴人係依法終止本件租約，難謂對上
    訴人有何不法侵害之情，且上訴人訴請賠償租金已經原法院簡易庭以八十五年度
    北簡字第九七九七號判決敗訴確定在案，有判決可稽，上訴人亦不得請求被上訴
    人賠償其租金六十三萬元。故而上訴人上開抵銷之抗辯，並不可採。遂維持原判
    決而駁回上訴人之上訴。
  (三)最高法院則以：（見九十一年度台簡上字第二四號判決）
    (1)關於廢棄發回部分（即請求違約金部分）：
      按違約金之約定倘係過高，法院得依民法第二百五十二條之規定，本於職權核
      減至相當數額，而約定之違約金額是否相當，亦即過高與否，則應以一般客觀
      事實、社會經濟狀況及當事人所受損害情形為衡量標準（最高法院七十九年台
      上字第一六一二號、四十九年台上字第八Ｏ七號判例參照）。查本件租約第三
      條第三項後段約定上訴人返還押租金遲延時，應自遲延之日起，按月以百分之
      十計付違約金予被上訴人，年息達百分之一百二十，超過約定最高利率百分之
      二十甚多，此項違約金之約定能否謂相當而未過高，自有待斟酌。因此，上訴
      人以被上訴人請求給付之違約金過高，指摘原二審判決未依職權予以酌減，適
      用法規顯有錯誤，而不合誠信原則，依上說明，難謂無據。上訴論旨，求予廢
      棄此部分原判決，非無理由。
    (2)關於駁回其他上訴部分（即返還押租金部分）：
      原二審以前揭理由，就此部分為上訴人不利之判決，經核於法並無違誤。上訴
      論旨，就原審取捨證據、認定事實之職權行使，指摘原判決該部分為不當，聲
      明廢棄，非有理由。
三、依據右述確定裁判，被上訴人中途終止租約，並依約賠付一個月租金後，另扣除
    四日租金後，上訴人尚應返還原告押金一百一十八萬六千六百六十七元，但被上
    訴人僅請求上訴人返還押金一百一十七萬七千四百一十九元，合於法律規定。從
    而，上訴人既未依約返還此部分押金，即應支付違約金：
    (1)惟按民法民法第二百五十二條規定：「約定之違約金額過高者，法院得減至相
      當之數額。」，按違約金之約定倘係過高，法院得依民法第二百五十二條之規
      定，本於職權核減至相當數額，而約定之違約金額是否相當，亦即過高與否，
      則應以一般客觀事實、社會經濟狀況及當事人所受損害情形為衡量標準（本院
      七十九年台上字第一六一二號、四十九年台上字第八Ｏ七號判例參照）。
    (2)查本件租約第三條第三項後段約定上訴人返還押租金遲延時，應自遲延之日起
      ，按月以百分之十計付違約金予被上訴人，年息高達百分之一百二十，逾最高
      年息百分之二十甚多，其約定顯屬過高。
    (3)本院考量雙方右述意見，且被上訴人於締約時即支付押金一百二十萬元，而月
      租金不過十萬元，押金逾越土地法第九十九條第一項甚多。且土地法第九十八
      條復規定押金利息視為租金一部，但是本件上訴人僅需無息返還。而目前銀行
      存款年利率遠低於百分之五，是以本件違約金宜酌減至年息百分之二十。
四、從而，原判決除確定部分外，上訴人依據違約金約定，請求以壹佰壹拾柒萬柒仟
    肆佰壹拾玖元為基礎，自八十五年十月十五日起至清償日止，以年息百分之二十
    計算違約金，為有理由，原審因而准許，合於法律規定；逾此部分為無理由，應
    予駁回。上訴意旨認為原判決不當，聲請廢棄改判，為一部有理由、一部無理由
    ，應分別予以廢棄改判、駁回。
五、據上論結，本件上訴為一部有理由，一部無理由，依民事訴訟法第四百三十六條
    之一第三項、第四百四十九條第一項、第四百五十條、第七十九條但書，判決如
    主文。（本件關於違約金係附隨於押金而請求，毋須支付裁判費，僅生送達郵費
    ；因係上訴人違約未返還押金，雙方始對違約金數額爭議，宜由上訴人支付此部
    分訴訟費用。）
中　　　華　　　民　　　國　　九十一　　年　　　十一　　月　　二十九　　日
                                  臺灣臺北地方法院民事第二庭
                                      審判長法官  丁蓓蓓
                                            法官  洪純莉
                                            法官  吳燁山
右正本證明與原本相符。
不得上訴第三審（參見民事訴訟法第四百三十六條之二、第四百六十六條）
中　　　華　　　民　　　國　　九十一　　年　　　十一　　月　　二十九　　日
　　　　　　　　　　　　　　　　　　　法院書記官　柯月英
